臺灣臺南地方法院民事判決　　　　　　　95年度訴字第1220號
原　　　告　甲○○
　　　　　　乙○○
共　　　同
訴訟代理人　蔡進欽律師
　　　　　　蘇正信律師
　　　　　　蔡弘琳律師
被　　　告　臺南市第七十七期安西自辦市地重劃會
法定代理人　丙○○
訴訟代理人　趙培宏律師
上列當事人間請求重劃分配事件，經本院於民國96年4月20日言
詞辯論終結，判決如下：
　　主　文
原告之訴駁回。
訴訟費用新臺幣伍萬肆仟壹佰陸拾參元由原告負擔。
　　事實及理由
甲、程序方面：
一、被告係依平均地權條例第58條第2項規定，經主管機關臺南
    市政府核准成立，於民國93年12月18日召開第一次會員大會
    及第一次理、監事會，該等會議紀錄、章程及會員與理監事
    名冊並於94年2月24日經臺南市政府同意備查在案，有被告
    提出之章程及臺南市政府94年2月24日南市地劃字第0941400
    5030號函文在卷可稽，自堪信為真實。依上開重劃會章程觀
    之，被告之名稱為「臺南市第七十七期安西自辦市地重劃會
    」，會址設於高雄縣鳳山市○○路85號，而其成立目的係為
    辦理重劃作業，且重劃所需費用由重劃區內全體土地所有權
    人以提供抵費地或繳納差額地價等抵付而具獨立財產，是原
    告乃具有構成非法人團體之要件而得有訴訟當事人能力，合
    先敘明。
二、按土地所有權人得於前項公告期間內提出異議，理事會應予
    協調處理。並將處理結果送會員大會追認；協調不成，異議
    人得於章程所定期限訴請司法機關裁判，獎勵辦理市地重劃
    辦法第34條第2項定有明文。又臺南市第七十七期安西自辦
    市地重劃會章程第10條第2項規定：本重劃區內土地所有權
    人於重劃後土地分配公告期間內提出異議者，理事會應予協
    調處理，協調不成，異議人應於20日內訴請司法機關裁判，
    逾期不訴請裁判，則提交理事會，依理事會決議辦理，此亦
    有上開章程附卷可考。依此，原告於重劃後土地分配公告期
    間內提出異議，經被告之理事會於95年7月28日開會協調不
    成，以95年8月1日安西重第9501153號函文通知應自收到理
    事會協調會議紀錄之日起20日內提起訴訟後，於95年8月18
    日提起本件訴訟，自無不合，附予敘明。
三、又按訴狀送達後，原告不得將原訴變更或追加他訴。但擴張
    或減縮應受判決事項之聲明者，不在此限，民事訴訟法第25
    5條第1項第3款定有明文。本件原告原起訴請求被告於95年4
    月17日第五次會員大會公告分配原告甲○○、乙○○共有如
    附圖一所示之寬度約18.9公尺、深度約45公尺、面積852.5
    平方公尺，應有部分各二分之一之土地乙筆（下稱系爭土地
    ），應變更為如附圖二所示之寬度約27.05公尺、深度45公
    尺、面積1240平方公尺，應有部分各二分之一之土地，嗣於
    96年4月20日具狀減縮應受判決事項聲明，僅請求應變更為
    寬度約27.08公尺、深度31.48公尺、面積852.5平方公尺，
    應有部分各二分之一之土地，依上開說明，其聲明之減縮合
    法，應予准許。
乙、實體方面：
一、原告起訴主張：
  (一)緣被告於93年間，經臺南市政府以93年9月1日南市地劃字第
    09314516670號核准設立，重劃區坐落於「擬定臺南市安南
    區（和順地區原農漁區變更為住宅）細部計畫」內，範圍包
    括安西段、頂安段及草湖段部分土地，其中原告共有重劃前
    臺南市○○段第1335地號、面積為1,550平方公尺之土地，
    亦在核定重劃範圍內，惟原告並不同意參與重劃，蓋被告未
    取得原告之書面同意，且系爭土地於重劃前之寬度為27.08
    公尺，深度為55.35公尺，形狀方正，然被告未考慮重劃區
    內各筆土地價值差異即實行分配，致系爭土地經被告以街廓
    中心線劃定分配線分配結果，深度變為46.78公尺，寬度則
    僅有18.75公尺，不利使用，故請求將系爭土地之西側（底
    端）與重劃後同段第2001地號土地東側界線切齊，如此不僅
    使重劃前面臨北安路之各所有人繼續保有土地原有臨路寬度
    ，符合公平原則，且重劃後之系爭土地臨路寬度變動較小，
    深度適中，地形完整，有利於土地使用。爰依法提起本件訴
    訟，請求重劃分配。
  (二)又訴外人林玉所有之重劃前同段第1337之1地號及第1337
    之9地號等2筆土地，原係緊臨原告共有之重劃前同段第1335
    地號土地。詎重劃後訴外人林玉不僅仍保其所有全部土地
    ，未見減少，被告更在上開土地與系爭土地間增加1筆第199
    8地號土地，此有被告提出之重劃後土地分配圖、重劃前地
    籍套繪圖及重劃前後地號圖在卷可證，顯然是圖訴外人林
    玉之個人利益。
  (三)對被告抗辯所為之陳述：被告抗辯劃定土地分配線係以辦理
    市地重劃工作手冊之意旨為據，然該工作手冊內容，係專為
    計算重劃後地價，與調整分配方法全然無干，故被告所辯，
    委無足取。
  (四)並聲明：
    被告於95年4月17日第五次會員大會公告分配予原告共有之
    系爭土地，應變更為寬度約27.08公尺、深度31.48公尺、面
    積852.5平方公尺，應有部分各二分之一之土地。
二、被告抗辯：
  (一)原告雖不同意參與重劃，但被告既已合法成立，依最高法院
    80年臺上字第2368號判決要旨，原告自應視為被告之會員，
    負有參加重劃工作之義務，並應負擔重劃區內各項公共設施
    用地及工程施工費用。故原告表示被告於未取得其書面同意
    之情形下，即擅將其系爭土地納入重劃範圍分配土地乙節，
    洵有誤會。
  (二)被告分配予原告重劃後土地之位置，符合原地原分配原則，
    且原告重劃後分配土地之面積達原有面積百分之五十五（負
    擔比率百分之四十五），其分配土地面積之比例亦高於原告
    重劃後依法應受分配之比例百分之五十二點六一（負擔比率
    百分之四十七點三九）多，且若以此比例為計算基準，原告
    重劃後應分配之土地鄰路寬度應為13.13公尺（24.96×52.6
    1%＝13.13），惟被告分配予原告之系爭土地鄰路寬度達18.
    75公尺，亦高於法定比例。又依辦理市地重劃工作手冊所示
    劃定分配線之原則，即「如面臨兩邊同寬度之道路時，以街
    廓長度之中心線作為分配線，如面臨兩不同寬度之道路時，
    其分配線則視道路寬度不同而定，道路較寬者其分配線較深
    」，則面臨30米北安路之系爭土地之分配線應較另一邊面臨
    12米新開闢道路者為深，惟被告考量促進土地最大經濟效用
    之重劃宗旨，以該街廓之中心線作為土地分配線，使系爭土
    地面臨北安路之深度變淺，相對增加其面臨北安路之寬度（
    土地面積＝土地寬度×土地深度），足證被告所為之土地分
    配，係有利於系爭土地之利用。從而，被告以街廓中心線為
    分配線，重劃分配系爭土地予原告之方式，係屬合理正當，
    且有利於原告。
  (三)重劃後臺南市○○段第0000-0000地號5筆土地，均是同一人
    即訴外人林玉所有，而上開土地之所以分成5個地號，是
    因為部分土地於重劃前已經設定抵押權。被告以街廓中心線
    劃定分配線，對土地所有權人而言，可以充分利用土地，若
    按原告之分配方式，會導致系爭土地之西側（底端）到街廓
    中心線間的土地變成袋地，如將之分配給訴外人林玉或他
    人，則會導致他人土地變成多邊形。至於被告將訴外人林
    玉所有之土地合併分配之原因，是為了增加土地整體開發利
    用，訴外人林玉之原有土地若分配於新開闢道路兩側，即
    有兩塊三角窗的位置，被告將之合併分配，對訴外人林玉
    而言，損失一塊三角窗的位置，但分配後之土地變成完整一
    塊，以利使用，然對原告而言，並無任何影響，因為系爭土
    地是依照街廓中心線分配之結果。故被告就原告土地所為之
    分配，是最符合全體土地所有權人之利益。
  (四)並聲明：原告之訴駁回。
三、查重劃前之臺南市○○段第1335地號、面積1,550平方公尺
    之土地，為原告二人共有，於重劃前並未由臺南市政府協議
    價購或徵收取得，被告依法自得將該筆土地劃入臺南市第七
    十七期安西自辦市地重劃計畫內，而被告經計算並扣除上開
    土地之負擔比例後，實際分配系爭土地予原告，該土地分配
    比例約為百分之五十五，比重劃後土地分配表所載原告應受
    分配比例百分之五十二點六一多等情，為兩造所不爭執之事
    實，並有臺南市政府95年12月19日南市地權字第0950111083
    0號函文、臺南市第七十七期安西自辦市地重劃區計算負擔
    總計表、重劃前後土地分配對照清冊、重劃後土地分配圖及
    重劃前後地號圖在卷為憑，堪信為真實。
四、原告雖主張：系爭土地經被告以街廓中心線劃定分配線分配
    結果，導致深度變成46.78公尺，寬度僅有18.75公尺，不利
    使用，被告應將系爭土地西側（底端）與重劃後同段第2001
    地號土地東側界線切齊，以符合公平原則，並有利於土地之
    使用；又訴外人林玉所有之重劃前同段第1337之1地號及
    第1337之9地號等2筆土地，於重劃後之面積不僅未見減少，
    被告更在上開土地與系爭土地間增加1筆重劃後同段第1998
    地號土地，顯有圖訴外人林玉之個人利益等情，然為被告
    所否認，並以前詞置辯。是本件應審酌者為：被告以街廓中
    心線劃定分配線之方式重劃分配土地，是否有違法或不當之
    處？原告主張將系爭土地之西側（底端）與重劃後同段第20
    01地號土地東側界線切齊，以增加系爭土地寬度之重劃分配
    方案，是否比被告所為之重劃分配，更符合重劃目的？茲分
    述如下：
  (一)原告提起本件訴訟除陳明系爭土地經被告以上開方式重劃分
    配後不利使用，應增加分得土地之寬度外，並未說明被告以
    上開方式分配系爭土地有何違反法令之情事或依據。本院經
    函調關於自辦市地重劃會辦理土地重劃分配時，除獎勵土地
    所有權人辦理市地重劃辦法及市地重劃實施辦法外，所應遵
    循之法令、規章或工作手冊等資料，內政部中部辦公室及臺
    南市政府均函覆稱除上開法令外，僅有平均地權條例及市地
    重劃作業手冊等語，有該辦公室96年3月12日台內中地字第0
    960042912號函及該府96年3月16日南市地劃字第0960022528
    0號函附卷可稽，而經審諸前揭法令及作業手冊之內容，又
    均未明定如何劃定分配線之原則，則被告以街廓中心線劃定
    分配線重劃分配土地之方式，自難認為違法。況且，被告以
    街廓中心線為原則劃定分配線，重劃分配土地，使兩側所有
    權人所分配之土地深度相等，地形方正，應認符合公平原則
    ，對於土地之使用並無不利，原告就此復未具體說明不當之
    處。因此，原告主張：系爭土地經被告以街廓中心線劃定分
    配線重劃分配結果，其寬度及深度不利使用，被告應將系爭
    土地西側（底端）與重劃後同段第2001地號土地東側界線切
    齊，以符合公平原則，並有利於土地之使用等節，尚屬無據
    。
  (二)按獎勵土地所有權人辦理市地重劃辦法係依平均地權條例第
    58條授權制訂之法令，而依平均地權條例第58條第1項前段
    規定：為促進土地利用，擴大辦理市地重劃，中央主管機關
    得訂定辦法，獎勵土地所有權人自行組織重劃會辦理之，參
    照其於75年6月29日修正之立法理由，亦敘明乃為促使地盡
    其利，達成地利共享，並健全都市發展而訂立。查原告雖主
    張應將系爭土地西側（底端）與重劃後同段第2001地號土地
    東側界線切齊，可使系爭土地之深度及寬度比例適中，然如
    依上開方案分配土地，則系爭土地之西側（底端）到街廓中
    心線之土地勢必成為袋地，如將該袋地分配予緊鄰系爭土地
    之重劃後同段第1998至2002號土地所有權人林玉所有，則
    訴外人林玉分得之土地地形必為不方正之多邊形，顯均不
    利於整體土地之利用，故原告主張之分配方案，難謂符合促
    使地盡其利，達成地利共享，並健全都市發展之重劃目的，
    自較被告現行分配方案為不妥適，要難採憑。至於原告主張
    ：訴外人林玉所有重劃前同段第1337之1地號及第1337之9
    地號等2筆土地，於重劃後之面積不僅未見減少，被告更在
    上開土地與系爭土地間增加1筆重劃後同段第1998地號土地
    ，顯有圖訴外人林玉之個人利益等情，然觀諸被告重劃區
    地籍套繪圖及重劃前後地號圖可知，訴外人林玉於重劃前
    原有同段第1337-1、1337-2、1337-3、1337-5、1337-8、13
    37-9、1337-10、1337-12號之土地，經重劃分配後，始分得
    第0000-0000號之土地，面積顯較重劃前為減少，並無原告
    所述：訴外人林玉原有土地面積於重劃後未曾減少，被告
    有圖利訴外人林玉個人利益之情。原告此部分主張，容有
    誤會，應不足取。
  (三)綜上所述，本件原告上開主張均無可採，而原告復未能提出
    其他主張或證據，足認被告對系爭土地所為之重劃分配結果
    ，有何違法或不當之情形。從而，原告請求被告將分配之土
    地，變更為寬度約27.08公尺、深度31.48公尺、面積852.5
    平方公尺，應有部分各二分之一之土地，即無理由，應予駁
    回。
五、末按法院為終局判決時，應依職權為訴訟費用之裁判；訴訟
    費用，由敗訴之當事人負擔；共同訴訟人，按其人數，平均
    分擔訴訟費用，分別為民事訴訟法第87條第1項、第78條、
    第85條第1項前段所明定。經核本件訴訟費用額為裁判費新
    臺幣54,163元，應由敗訴之原告二人分擔，爰依前揭規定，
    確定如主文第2項所示。
六、又本件事證已臻明確，兩造所為之其他主張、陳述並所提之
    證據，經審酌後，認均與本件之結論無礙，爰不一一論述，
    併予敘明。
七、結論：本件原告之訴為無理由，依民事訴訟法第87條第1項
    、第78條、第85條第1項前段，判決如主文。
中　　華　　民　　國　　96　　年　　5 　　月　　4 　　日
                        民事第四庭  法  官　陳映佐
以上為正本係照原本作成。
如對本判決不服，須於判決送達後20日內向本院提出上訴狀。
中　　華　　民　　國　　96　　年　　5 　　月　　7 　　日
                                    書記官  楊建新
